ACORDAO-COMPLETO-2386849

ACÓRDÃO 816/2020 ATA 3/2020 - PRIMEIRA CÂMARA

VISTOS, relatados e discutidos estes autos que tratam de ato de concessão de pensão civil, emitido pelo Instituto Federal de Educação, Ciência e Tecnologia Fluminense;
ACORDAM os Ministros do Tribunal de Contas da União, reunidos em Sessão da 1ª Câmara, nos termos dos arts. 71, inciso III, da Constituição Federal, 1º, inciso V, e 39, inciso II, da Lei 8.443/1992 e 260, §1º, do RITCU e ante as razões expostas pelo Relator, em:
9.1. considerar ilegal e recusar registro ao ato de concessão de pensão civil instituído por Joelco de Oliveira Leitão (XXX.819.267-XX) em favor dos beneficiários ativos Jane Moraes de Almeida (XXX.891.057-XX) , Lucia Martins da Silva Leitão (XXX.544.937-XX) e Luan da Silva Leitão (XXX.204.287-XX) ;
9.2. dispensar a devolução dos valores indevidamente recebidos até a data da ciência pelo Instituto Federal de Educação, Ciência e Tecnologia Fluminense, do presente acórdão, com base no Enunciado 106 da Súmula da Jurisprudência do TCU;
9.3. determinar ao Instituto Federal de Educação, Ciência e Tecnologia Fluminense, com base no art. 45 da Lei 8.443/1992, que:
9.3.1. faça cessar os pagamentos decorrentes dos atos impugnados, comunicando ao TCU, no prazo de quinze dias as providências adotadas, nos termos do art. 262, caput, do Regimento Interno do TCU, art. 8º, caput, da Resolução-TCU 206/2007 e 19, caput, da Instrução Normativa-TCU 78/2018;
9.3.2. promova a correção dos "quintos de FC" que integraram os proventos de pensão, adequando à parcela judicial respectiva incluída nos proventos no valor de R$ 15.892,82, para a quantia R$ 4.307,03, nos exatos limites da decisão judicial que garantiu a equiparação dos 5/5 de CD-4 aos 5/5 de FC-5;
9.3.3. emita novo ato de pensão civil, livre da irregularidade apontada, submetendo-o ao TCU, no prazo de trinta dias, consoante os arts. 262, § 2º, do Regimento Interno do TCU e 19, § 3º, da Instrução Normativa TCU 78/2018;
9.3.4. comunique aos interessados, o teor desta decisão, alertando-os de que o efeito suspensivo proveniente da interposição de eventuais recursos não os eximem da devolução dos valores percebidos indevidamente após as respectivas notificações, caso os recursos não sejam providos;
9.3.5. no prazo de 30 (trinta) dias, contados da ciência desta decisão, envie a este Tribunal documentos comprobatórios de que os interessados estão cientes da presente deliberação;

Ato de concessão de pensão civil emitido pelo Instituto Federal de Educação, Ciência e Tecnologia Fluminense. Apreciação para fins de registro.

Primeira Câmara

3. Interessados: Jane Moraes de Oliveira (XXX.891.057-XX); Janine Moraes de Oliveira (XXX.617.857-XX); Luan da Silva Leitão (XXX.204.287-XX); Lucia Martins da Silva Leitão (XXX.544.937-XX); Luma da Silva Leitão (XXX.204.317-XX).

13.1. Ministros presentes: Walton Alencar Rodrigues (Presidente) e Vital do Rêgo (Relator).
13.2. Ministro-Substituto convocado: Marcos Bemquerer Costa.
13.3. Ministro-Substituto presente: Weder de Oliveira.

VITAL DO RÊGO

Adoto como relatório, com os devidos ajustes de forma, a instrução elaborada no âmbito da Secretaria de Fiscalização de Pessoal (peça 31) , com a qual se manifestou de acordo o corpo gerencial daquela unidade técnica especializada (peça 32) , a seguir transcrita:
INTRODUÇÃO
1. Trata-se de ato inicial de concessão de pensão civil de Joelco de Oliveira Leitao, ex-servidor do Instituto Federal de Educação, Ciência e Tecnologia Fluminense - IFF.
2. O ato foi submetido, para fim de registro, à apreciação do Tribunal de Contas da União (TCU) , de acordo com o art. 71, inciso III, da Constituição Federal. O cadastramento e a disponibilização ao TCU ocorreram por intermédio do Sistema de Apreciação e Registro de Atos de Admissão e Concessões, na forma dos arts. 2º, caput e incisos I a VI, e 4º, caput, da Instrução Normativa-TCU 78/2018.
3. Ao benefício pensional instituído pelo Sr. Joelco de Oliveira Leitao habilitaram-se Jane Moraes de Oliveira (na condição de ex-esposa pensionada) , Janine Moraes de Oliveira (na condição de filha) , Luan da Silva Leitao (na condição de filho) , Lucia Martins da Silva Leitao (na condição de viúva) e Luma da Silva Leitao (na condição de filha) .
HISTÓRICO
4. Inicialmente, visando sanear o processo, esta Unidade Técnica encaminhou diligência ao IFF (peça 1) e oitiva aos pensionistas (peça 2) solicitando documentos/esclarecimentos sobre a irregularidade de incorporação de função (FC Judicial Quintos/Décimos) sem comprovação do exercício de cargo/função comissionados pelo ex-servidor Joelco de Oliveira Leitao.
5. Nessa diligência, a Sefip solicitou também:
a) cópia da decisão judicial que deu ensejo ao pagamento da parcela relativa à incorporação de quintos/décimos de função comissionada (petição inicial, defesa, sentença, recursos, decisões de segundo grau e certidão de trânsito em julgado, se houver, informando a situação atual da referida ação judicial) ;
b) memória de cálculo da parcela referente aos quintos/décimos de função comissionada, pagos mediante ordem judicial "DECISAO JUDICIAL TRAN JUG AT"; e
c) mapa demonstrativo de ocupação de função comissionada, informando, circunstanciadamente, o (s) período (s) de ocupação de cargo/função comissionada, cargo/função exercida.
6.	O IFF atendeu à diligência (peça 7) e os pensionistas Jane Moraes de Oliveira e Janine Moraes de Oliveira (peça 8) e Lucia Martins da Silva Leitao, Luan da Silva Leitao e Luma da Silva Leitao, (peças 10 e 12) encaminharam respostas às oitivas.
7.	Ainda no intuito de sanear o processo, esta Unidade Técnica encaminhou nova diligência ao IFF (peça 13) e oitivas aos pensionistas Jane Moraes de Oliveira, Luan da Silva Leitao e Lucia Martins da Silva Leitao, por intermédio do Advogado Paulo Guilherme Luna Venâncio (peças 14-16) , solicitando esclarecimentos sobre a inconsistência no pagamento de parcela judicial de incorporação de função em desacordo com o entendimento dado pelo Acórdão 835/2012-TCU-Plenário, de relatoria do Ministro Augusto Nardes.
8.	O IFF atendeu à nova diligência (peça 21) e os pensionistas tomaram ciência das oitivas, por intermédio do Advogado Paulo Guilherme Luna Venâncio (peças 17, 19-20 e 25-27) , mas não se manifestaram nos autos.
EXAME TÉCNICO
Das constatações
9.	Do exame da ficha financeira extraída do Siape (peça 28) , verificou-se, nos proventos do instituidor o recebimento da rubrica "10288 DECISAO JUDICIAL N TRAN JUG AT" no valor de R$ 15.892,82, referente à incorporação de quintos/décimos de FC/CD, em desacordo com o entendimento dado pelo Acórdão 835/2012-TCU-Plenário, de relatoria do Ministro Augusto Nardes.
10. Ainda do exame da ficha Siape, observou-se que as beneficiárias Janine Moraes de Oliveira e Luma da Silva Leitao foram excluídas do benefício pensional por terem atingido a maioridade.
Das oitivas
11.	 Tendo em vista que os pensionistas se utilizaram de argumentos semelhantes (peças 8, 10 e 12) , realizar-se-á a análise em conjunto, em primazia aos princípios da celeridade e da economia processual.
12.	 Os pensionistas, por intermédio de seu advogado, alegaram, em síntese, que o TCU não pode alterar suas pensões, pois já ocorreu a decadência administrativa, prevista no art. 54, da Lei 9.784/1999, e que, caso isso ocorra, o TCU violará os princípios do direito adquirido, da irredutibilidade de vencimentos e da coisa julgada, pois há decisão judicial transitada em julgado, que garante o recebimento da rubrica quintos de função comissionada ao instituidor.
13.	 Cumpre salientar que as alegações expostas pelos interessados não merecem prosperar, consoante se expõe em seguida.
Da Decadência Administrativa
14.	 Esta Corte de Contas, no tocante à decadência, prevista no art. 54 da Lei 9.784/1999, entende que o referido dispositivo legal, ao ser aplicado aos atos de aposentadoria e pensão, conta seu prazo decadencial somente a partir do respectivo registro pelo Tribunal de Contas da União, visto que, em se tratando de ato complexo, só é aperfeiçoado quando de seu registro pelo TCU. Portanto, o prazo decadencial não pode ser contado a partir da concessão administrativa, mas sim a partir do exame pelo TCU. Esse é o teor da Súmula TCU 278/2012, a seguir transcrita:
SÚMULA 278/2012: Os atos de aposentadoria, reforma e pensão têm natureza jurídica de atos complexos, razão pela qual os prazos decadenciais a que se referem o § 2º do art. 260 do Regimento Interno e o art. 54 da Lei nº 9.784/99 começam a fluir a partir do momento em que se aperfeiçoam com a decisão do TCU que os considera legais ou ilegais, respectivamente.
Dos princípios do direito adquirido, da coisa julgada e da irredutibilidade de vencimentos
15.	 Quanto ao argumento de ter havido violação aos princípios da segurança jurídica, da dignidade da pessoa humana, do ato jurídico perfeito, do direito adquirido, da proteção da confiança e da irredutibilidade de proventos, cabe lembrar que a sedimentada jurisprudência da Suprema Corte é no sentido de classificar como ato complexo a concessão de aposentadoria, reforma ou pensão, consoante os seguintes julgados (RMS 3881/SP, MS 19875/DF, RE 195861/ES e MS 23665/DF) .
16.	 Assim, sendo o ato de aposentadoria e/ou pensão complexo, este somente passa a estar plenamente formado (perfeito) , válido (aferição da legalidade com reflexo de definitividade perante a Administração) e eficaz (plenamente oponível a terceiros, deixando de apresentar executoriedade provisória) quando recebe o registro pela Corte de Contas. Tal entendimento decorre do disposto no inciso III do art. 71 da Constituição Federal, que estabelece que compete ao Tribunal de Contas da União apreciar, para fins de registro, a legalidade dos atos de admissão, assim como a concessão de aposentadoria, reforma ou pensão.
17.	 Nessa perspectiva, impõe-se reconhecer que referidos atos possuem natureza precária, razão pela qual, até que haja o efetivo julgamento e o consequente registro pela Corte de Contas, não há que se falar em direito adquirido, ato jurídico perfeito ou em proteção da confiança, tendo em vista a ausência de aperfeiçoamento e definitividade do ato.
Das diligências
18.	 Em atendimento às diligências, o IFF encaminhou cópia dos seguintes documentos:
a) Ação Ordinária n. 96.0038118-6, que amparou o pagamento da parcela relativa à incorporação de quintos/décimos de função comissionada do instituidor de pensão e que tramitou na Justiça Federal de Campos dos Goytacazes/RJ (peça 21) ; 
b) memória de cálculo do pagamento de quintos/décimos de função comissionada por decisão judicial (peça 7) .
19. O IFF informou que o instituidor de pensão, Joelco de Oliveira Leitao, recebe a incorporação de 5/5 de FC-5 fundamentada no parágrafo único da Portaria MEC 474/1987 (peça 7) , e que até agosto/2013, o valor referente e essa incorporação era de R$ 5.931,38, tendo como base de cálculo o vencimento de professor titular na carreira de magistério superior com doutorado, conforme tabela salarial da Medida Provisória n. 295/2016, convertida na Lei 11.344/2016, acrescido do percentual da GAE (Gratificação de Atividade Executiva) , mais o percentual de 30% referente ao FC-5, conforme previsto na Portaria MEC 474/1987.
Da incorporação de quintos/décimos de FC
20.	 Conforme informado pelo IFF e do exame do mapa de funções comissionadas exercidas por Joelco de Oliveira Leitao (peça 7, p. 2) , verifica-se que o ex-servidor teve direito à incorporação de 5/5 de FC-5, atualmente paga por meio da rubrica "10288 DECISAO JUDICIAL N TRAN JUG AT" no valor de R$ 15.892,82, conforme ficha Siape (peça 28) .
21.	 Com relação à rubrica judicial dos quintos/décimos calculados de acordo com a Portaria MEC 474/1987, dada a complexidade do tema, vale aqui expor o entendimento do Tribunal.
22. De acordo com a firme jurisprudência do TCU, é legítima a incorporação de quintos de função comissionada (quintos de FC) com base nos critérios definidos pela Portaria - MEC 474/1987. Contudo, é ilegítima a inclusão na base de cálculo da vantagem os reajustes concedidos pelas leis subsequentes que reestruturaram as carreiras das instituições federais de ensino ao longo do tempo, a teor do Acórdão 1283/2006-TCU-Segunda Câmara, de relatoria do Ministro Walton Alencar Rodrigues. 
23.	 As sentenças judiciais que garantem a percepção das funções comissionadas com base na Portaria - MEC 474/1987 não determinam que a vantagem do artigo 193 da Lei 8.112/1990 ou os quintos da função correspondente (art. 62 da Lei 8.112/1990) devam ser calculados para sempre com base nos parâmetros da Portaria - MEC 474/1987, mesmo sobre novos planos de carreira, e incluindo vantagens criadas posteriormente.
24.	 Se as sentenças judiciais determinassem esse modo de cálculo, equivaleria a reconhecer direito adquirido a regime de vencimentos, o que é repelido pela jurisprudência do Supremo Tribunal Federal, a exemplo do RE 241.884-ES. 
25. As sentenças judiciais limitam-se a coibir decessos remuneratórios decorrentes da transformação das funções comissionadas (FC) em cargos de direção (CD) , conforme determinado pela Lei 8.168/1991. 
26.	 As razões pelas quais o TCU adotou esse entendimento estão muito bem explicadas no voto condutor do Acórdão 835/2012-TCU-Plenário, de relatoria do Ministro Augusto Nardes. Nesse acórdão, estão definidos os critérios para o cálculo das incorporações de quintos e opção dos servidores aposentados das instituições federais de ensino. São eles os seguintes: 
a) para os servidores que não ajuizaram ações judiciais (ou para os que o fizeram, mas não lograram êxito, em decisão transitada em julgado) , as parcelas de quintos com amparo na Portaria - MEC 474/1987, desde que tenham iniciado o seu exercício até 31/10/1991, devem ser pagas sob a forma de vantagem pessoal nominalmente identificada (VPNI) , ajustando-se o valor da parcela ao que era devido em 1/11/1991, data de eficácia da Lei 8.168/1991, atualizada, desde então, exclusivamente pelos reajustes gerais concedidos ao funcionalismo, conforme preceitua o art. 15, § 1º, da Lei 9.527/1997; 
b) para os servidores que obtiveram decisões judiciais favoráveis já transitadas em julgado, confirmadas em grau de recurso, os quintos de FC devem ser calculados adequando-se o valor nominal às condições deferidas na sentença, de modo que a quantia inicial seja apurada na data da publicação do provimento jurisdicional de 1º grau e, a partir daí, transformada em VPNI, atualizada, desde então, exclusivamente pelos reajustes gerais concedidos ao funcionalismo, conforme preceitua o art. 15, § 1º, da Lei 9.527/1997.
27. Vale lembrar que o cálculo das FC estava previsto no art. 2º da Portaria - MEC 474/1987, o qual estabelecia que: 
Art. 2º. As Funções Comissionadas são previstas no Anexo I, devendo ser exercidas em regime de tempo integral. 
Parágrafo Único. A remuneração das Funções Comissionadas previstas no Anexo I terá valor igual ao da remuneração do Professor Titular da carreira do Magistério Superior em regime de Dedicação Exclusiva, com Doutorado, acrescida dos percentuais a seguir especificados: 
FC-1 - 80% 
FC-2 - 65% 
FC-3 - 55% 
FC-4 - 40% 
FC-5 - 30% 
FC-6 - 20%. 
28.	 Tendo em vista as alterações de moedas ocorridas em julho de 1993 e junho de 1994, foi adotada a tabela de remuneração vigente em janeiro de 1995 como referência para o cálculo da referida VPNI.
29.	 A tabela a seguir apresenta os valores da VPNI integral para cada FC, conforme a jurisprudência do TCU (Acórdão 1915/2012-TCU-Plenário, de relatoria do Ministro Augusto Nardes) .
Tabela 1
	Funções Comissionadas - Portaria MEC 474/1987

	FUNÇÃO
	5/5 (10/10) 
	4/5 (8/10) 
	3/5 (6/10) 
	2/5 (4/10) 
	1/5 (2/10) 

	FC-1
	5.963,58
	4.770,86
	3.578,15
	2.385,43
	1.192,72

	FC-2
	5.466,61
	4.373,29
	3.279,97
	2.186,64
	1.093,32

	FC-3
	5.135,30
	4.108,24
	3.081,18
	2.054,12
	1.027,06

	FC-4
	4.638,34
	3.710,67
	2.783,00
	1.855,34
	927,67

	FC-5
	4.307,03
	3.445,62
	2.584,22
	1.722,81
	861,41

	FC-6
	3.975,72
	3.180,58
	2.385,43
	1.590,29
	795,14

	FC-7
	3.313,10
	2.650,48
	1.987,86
	1.325,24
	662,62

 (*) Remuneração do cargo de Professor Titular com dedicação exclusiva e doutorado em janeiro/1995 - vencimento mais GAE, no percentual de 160%, instituída pela Lei Delegada 13/1992, majorada pela Lei 8.676/1993.
 (**)  Aumentos lineares de 1995 a 2013 (1% + 3,5% = 1,01 x 1,035) .
30.	 Considerando-se a tabela acima, o valor a ser pago referente à incorporação de 5/5 de FC-5 ao instituidor era R$ 4.307,03. Assim, comparando-se esse valor com o que os pensionistas estão recebendo atualmente - R$ 15.892,82, conforme ficha Siape (peça 28) , constata-se que esse valor é bem maior do que o que o instituidor fez jus.
31.	 Portanto, o ato ora em exame deve ser considerado ilegal com determinação ao IFF para realizar o devido ajuste nos proventos dos pensionistas.
CONCLUSÃO
32. Em razão do exposto, e tendo em vista as análises realizadas no ato de concessão de pensão civil de Joelco de Oliveira Leitao, esta Unidade Técnica considera que o ato em tela deve receber a chancela de ilegalidade e negativa do registro por esta Egrégia Corte, tendo em vista o pagamento a maior da rubrica judicial de quintos de função comissionada.
33.	 Quanto aos valores indevidos já pagos, propõe-se dispensar a devolução, com fundamento no Enunciado 106 da Súmula da Jurisprudência do TCU.
34.	 Por fim, vale destacar que o ato em análise foi disponibilizado ao TCU em 2005, há mais de cinco anos, portanto. Assim, fez-se necessária a instauração do contraditório, segundo o entendimento estabelecido no Acórdão 587/2011-TCU-Plenário, de relatoria do Ministro Valmir Campelo.
PROPOSTA DE ENCAMINHAMENTO
35.	 Ante o exposto, e com base nos arts. 71, inciso III, da Constituição Federal; 1º, inciso V, e 39, inciso II, da Lei 8.443/1992; 260, § 1º, do Regimento Interno do Tribunal de Contas da União, propõe-se:
a) considerar ILEGAL e recusar o registro do ato inicial de concessão de pensão civil instituída por Joelco de Oliveira Leitao (CPF: XXX.819.267-XX) em benefício de Jane Moraes de Oliveira (CPF: XXX.891.057-XX) , Janine Moraes de Oliveira (CPF: XXX.617.857-XX) , Luan da Silva Leitao (CPF: XXX.204.287-XX) , Lucia Martins da Silva Leitao (CPF: XXX.544.937-XX) e Luma da Silva Leitao (CPF: XXX.204.317-XX) ; 
b) dispensar a devolução dos valores indevidamente recebidos até a data da ciência do acórdão que vier a ser prolatado, com base no Enunciado 106 da Súmula da Jurisprudência do TCU;
c) determinar ao Instituto Federal de Educação, Ciência e Tecnologia Fluminense, com base no art. 45 da Lei 8.443/1992, que:
c.1) faça cessar os pagamentos decorrentes do ato impugnado, realizando o devido ajuste da rubrica "10288 DECISAO JUDICIAL N TRAN JUG AT" nos proventos dos pensionistas, comunicando ao TCU, no prazo de quinze dias, as providências adotadas, nos termos dos arts. 262, caput, do Regimento Interno do TCU e 8º, caput, da Resolução-TCU 206/2007;
c.2) cadastre novo ato, livre da irregularidade apontada, submetendo-o ao TCU no prazo de trinta dias, nos termos dos arts. 262, § 2º, do Regimento Interno do TCU e 19, § 3º, da Instrução Normativa-TCU 78/2018;
c.3) informe aos interessados o teor do acórdão que vier a ser prolatado, encaminhando ao TCU, no prazo de trinta dias, comprovante da data de ciência pelos interessados, nos termos do art. 4º, § 3º, da Resolução-TCU 170/2004, alertando-os de que o efeito suspensivo proveniente de eventual interposição de recurso junto ao TCU não os exime da devolução dos valores indevidamente percebidos após a notificação, em caso de não provimento desse recurso.
2.	O Ministério Público, representado nos autos pelo Procurador Dr. Marinus Eduardo De Vries Marsico, manifestou-se de acordo com a proposição da unidade técnica (peça 33) . 
É o Relatório.

Paulo Guilherme Luna Venâncio (OAB/RJ 68.213) e outros.

Procurador Marinus Eduardo De Vries Marsico.

PENSÃO CIVIL. INCORPORAÇÃO DE QUINTOS, PELO INSTITUIDOR, DE FUNÇÃO DE CONFIANÇA COM FUNDAMENTO NA PORTARIA MEC 474/1987. CÁLCULO DA VANTAGEM EM DESACORDO COM A JURISPRUDÊNCIA DO TCU E COM A DECISÃO JUDICIAL QUE GARANTIU A INCORPORAÇÃO MENCIONADA. OITIVA. ILEGALIDADE. DETERMINAÇÕES.

PENSÃO CIVIL (PCIV)

Secretaria de Fiscalização de Pessoal (Sefip).

Em exame, ato de concessão de pensão civil emitido pelo Instituto Federal de Educação, Ciência e Tecnologia Fluminense e instituído pelo ex-servidor Joelco de Oliveira Leitão em favor dos beneficiários ativos Jane Moraes de Almeida, Lucia Martins da Silva Leitão e Luan da Silva Leitão (056.204.287-37) . O mencionado instituidor, que ocupava o cargo de professor de 1º e 2º graus, faleceu já aposentado na data de 11/12/1999. O ato de pensão civil em análise, com vigência a partir do óbito, foi disponibilizado ao TCU na data de 21/12/2005. Também vale observar que os proventos da pensão discutida guardam paridade com a remuneração do cargo ocupado pelo instituidor. 
Ao analisar a concessão, a Sefip identificou indício no sentido de que não havia comprovação das funções exercidas pelo instituidor que deram ensejo à incorporação de funções. Além disso, a unidade técnica observou equívoco no cálculo da parcela judicial referente à incorporação de quintos por parte do instituidor, com base na portaria MEC 474/1987. Considerando que o ato em questão foi disponibilizado ao TCU há mais de 5 anos, a unidade técnica oportunizou aos beneficiários da pensão, nos termos do Acórdão 587/2011-TCU-Plenário, as garantias constitucionais atinentes ao contraditório e à ampla defesa (peças 2, 14, 15 e 16) . Em paralelo, foi realizada diligência junto ao Instituto Federal de Educação, Ciência e Tecnologia Fluminense para que a entidade apresentasse esclarecimentos acerca dos indícios destacados (peças 1 e 13) .
Após terem sido notificados acerca das irregularidades identificadas em seu ato de pensão civil, os beneficiários apresentaram suas razões que foram juntadas nas peças 8, 10 e 12. A entidade também apresentou os esclarecimentos requeridos, que foram juntados na peça 7. Em síntese, os argumentos trazidos para justificar os pagamentos inquinados na pensão em comento são os seguintes: (i) o TCU não pode alterar suas pensões, pois já ocorreu a decadência administrativa, prevista no art. 54 da Lei 9.784/1999, (ii) violação aos princípios do direito adquirido, da irredutibilidade de vencimentos e da coisa julgada, já que há decisão judicial transitada em julgado, que garante o recebimento da rubrica quintos de função comissionada ao instituidor.
Por sua vez, a Sefip entendeu que as informações e documentos constantes dos autos não são hábeis a justificar a continuidade dos pagamentos irregulares. Nesse sentido a Sefip sustenta que a parcela judicial referente à incorporação de quintos, que foi incluída no benefício de pensão, está acima dos valores de referência considerados legais pela jurisprudência do TCU, que tem por referência o Acórdão 1915/2012-TCU-Plenário.
Ao final, a Sefip propõe considerar ilegal o ato em apreço, propondo a correção do valor de quintos de função incorporados pelo instituidor e incluído no benefício de pensão.
Em sua manifestação regimental, o Ministério Público junto ao TCU, em cota singela de participação, ratificou a proposta formulada pela unidade técnica.
-II-
Registro minha concordância integral com a proposta formulada pela unidade técnica, aquiescida pela manifestação do MPTCU, razão pela qual acolho os pareceres precedentes por seus próprios fundamentos, valendo-me, para tanto, da técnica da motivação per relationem, nos termos do art. 2º, § 3º, do Decreto 9.830, de 10 de junho de 2019, sem prejuízo de tecer os comentários a seguir.
Compulsando os autos e analisando a documentação carreada por meio de diligência (peça 7) e nas oitivas, observo que, de fato, o instituidor faz jus à incorporação de 5/5 de uma FC-5, nos termos preconizados pela Portaria MEC 474/1987. No entanto, o cálculo atual da rubrica se mostra equivocado e descumpre a própria decisão judicial que o assegurou.
Vale dizer que o instituidor buscou na justiça garantir a equiparação de uma CD-4 para uma FC-05, função efetivamente ocupada pelo instituidor na atividade. Isso porque os valores incorporados com base na então Portaria MEC 474/1989 (FC's) foram reduzidos a partir da entrada em vigor da Lei 8.168/1991 (CD's) , o que foi considerado ilegal pelo Poder Judiciário. Nesse sentido, a decisão judicial que ampara o instituidor, proferida nos autos do processo 0038118-12.1996.4.02.5103 (96.0038118-6) , que tramitou no TRF da 2ª Região:
CONSTITUCIONAL E ADMINISTRATIVO. SERVIDOR PÚBLICO. FUNÇÃO COMISSIONADA. PORTARIA N° 474/87 DO MEC. LEGALIDADE. LEI 8.168/91. 
1 - Trata-se de remessa necessária e de recurso de apelação de sentença que julgou procedente o pedido para determinar que a autarquia ré se abstenha de reduzir os proventos dos autores com fulcro na Lei n° 8.168/91, mantendo o valor dos "quintos" incorporados em conformidade com a Portaria MEC n° 474/87. 
2 - A Portaria 474/87 do MEC, ao fixar os valores das funções comissionadas que foram instituídas com base na Lei 7.596/87, porque expedida com amparo no art. 64 do Decreto 94.664/87, constitui ato legítimo. Os quintos incorporados, na vigência dessas normas, não podem ser reduzidos em virtude da transformação das funções de confiança em cargos de direção pela Lei 8.168/91, sob pena de ofensa aos princípios do direito adquirido e da irredutibilidade de vencimentos. 
3 - Na hipótese, os autores exerceram funções ou cargos de confiança, tendo incorporado quintos antes da vigência da Lei 8.168/91, razão pela qual, fazem jus a continuar percebendo seus quintos/décimos calculados na forma preconizada pela Portaria 474/87 do MEC. Precedentes. Remessa necessária e apelação improvidas.
No entanto, ao arrepio da decisão judicial mencionada, a entidade executou o julgado de forma equivocada, conferindo aos quintos atualizações até os dias atuais, ação que culminou no valor de R$ 15.892,82, o que é ilegal. É o que se vê na memória de cálculo apresentada na peça 21, p. 9. 
In casu, o instituidor faz jus à parcela decorrente da incorporação de quintos com base na Portaria MEC 474/1987 referente à 5/5 de uma FC-5, cujo valor atual é de R$ 4.307,20, eis que o cálculo dessa VPNI deveria considerar a remuneração vigente em janeiro de 1995, jamais as posteriores. Vale mencionar que foi esse o direito obtido pela via judicial, o de incorporar os quintos de FC com fundamento na mencionada portaria do MEC, já que se a incorporação seguisse a transformação dada pela Lei 8.168/1991, o valor incorporado (CD-4) seria de, atualmente, R$ 1.027,70. 
Portanto, se faz necessário ajustar o valor da rubrica judicial para cumprir os exatos termos da decisão que garantiu ao instituidor a incorporação de 5/5 de FC-05, não havendo que se falar em descumprimento de decisão judicial ou ofensa à coisa julgada. Irregular, portanto, o atual pagamento da VPNI decorrente de incorporação de quintos pelo instituidor.
Observo por derradeiro que, nos termos da jurisprudência do STF, os atos de concessão de pensão civil têm natureza complexa, nascendo de forma precária a partir da concessão pelo gestor competente e aperfeiçoando-se apenas após o registro pela Corte de Contas. Assim, o ato de pensão civil somente passa a estar plenamente formado (perfeito) , válido (aferição da legalidade com reflexo de definitividade perante a Administração) e eficaz (plenamente oponível a terceiros, deixando de apresentar executoriedade provisória) quando recebe o registro pela Corte de Contas. Afasta-se, portanto, os argumentos pela aplicação da decadência administrativa, do direito adquirido e da irredutibilidade de vencimentos. Nesses termos, a concessão em epígrafe não reúne condições para receber a chancela da legalidade.
	Ante o exposto, VOTO para que seja adotada a minuta de acórdão que ora trago ao exame deste Colegiado.
TCU, Sala das Sessões Ministro Luciano Brandão Alves de Souza, em 11 de fevereiro de 2020.
Ministro VITAL DO RÊGO 
Relator